【裁判字號】    88,自,398
【裁判日期】    890223
【裁判案由】    偽造文書等
【裁判全文】
臺灣臺北地方法院刑事判決                          八十八年度自字第三九八號
    自  訴  人  己○○
                乙○○
                庚○○
                戊○○
    被      告  丁○○
                辛○○
                甲○○
右列被告因偽造文書等案件，經自訴人提起自訴，及檢察官移送併辦（八十八年度偵
緝字第一一四號）本院判決如左：
    主  文
丁○○行使從事業務之人，明知為不實之事實，而登記於其業務上作成之文書，足生
損害於公眾及他人，處有期徒刑肆月，緩刑參年。
辛○○、甲○○均無罪。
有期徒刑如易科罰金，以佰元折算一日。
    事  實
丁○○於八十一年五月間為就其負責之「八國實業股份有限公司」（下稱八國公司，
設台北市中正區○○○路○段二一號三樓）辦理增資為新台幣（下同）二千五百萬元
，明知其收受股東股款合計己○○為一百五十萬元、乙○○為二百八十萬元（其父林
可璣所繳納之股款由其繼承）、庚○○為二百萬元（其中一百萬元為戊○○所投資）
，而於同月十七日欲辦理申請「八國公司」之變更登記事項時，將不實股東繳款明細
，登記於其業務上作成之股東繳納股款明細表充作證明，委託不知情之案外人會計師
孟廣源依該公司於合作金庫松山支庫帳號0000000－000000存款紀錄、
股東繳納股款明細表，查核製作八國公司變更登記資本額查核報告書，並在該報告書
上簽證證明，出具不實之查核報告書，旋連同變更登記申請書等資料，向該主管機關
即台北市政府建設局申請公司之變更登記所收之股東股款合計己○○為八十七萬五千
元、林可璣為二百五十萬元、庚○○為一百七十五萬元，致台北市政府建設局核准變
更登記並發給變更登記後公司執照，足生損害於他人及政府主管機關對於公司管理之
正確性。
    理  由
甲、有罪部分：
一、訊據被告丁○○對於右揭委託會計師辦理八國公司增資變更登記及自訴人庚○○
    繳納之股款為二百萬之事實固不爭執，並有公司執照、營利事業登記證、公司變
    更登記事項卡、公司變更登記資本額查核報告書、股東名冊、八國公司出具之股
    東繳款收執憑證在卷可稽，惟辯稱：乙○○之父林可璣僅投資二百萬元，未收受
    另八十萬元之款，而己○○僅投資一百五十萬元，因按投資比率計算，故登記
    己○○股款為八十七萬五千元云云。惟查，乙○○（包括其父林可璣投資部分由
    乙○○繼承，此有卷附遺產稅免稅證明書可稽）分別於八十年十一月一日（次日
    即十一月二日交換）、同年月七日、十四日分別匯入八國公司於上海商業儲蓄銀
    行仁愛分行帳號00000000000000號一百萬元、八十萬元及一百萬
    元，有自訴人所提存款憑條三紙，及上揭分行八十九年一月七日（八九）上仁字
    第四號函附八國公司提存往來資料附卷可按，被告所辯未收受八十萬元之款項云
    云，殊非可信。又被告丁○○自承自訴人庚○○投資額二百萬元，惟觀諸股東名
    簿及變更登記事項卡所載，僅登記股款為一百七十五萬元（或一，七五０股，每
    股一千元）；而自訴人己○○一百五十萬元之股款，僅登記為八十七萬五千元（
    或八七五股，每股一千元），相較前後二者之股份比例顯不相當；況卷附股東名
    簿股款明載為八十七萬五千元，增資登記資本額查核報告書上明載每股一千元，
    是公司變更登記事項卡上所載之持有股份為八七五股，即八十七萬五千元，足徵
    被告上揭所辯因持有股份比率故登載之股款有誤差云云，亦非可採。另自訴人己○○所述其投資額為二百萬元，其中九十萬元為匯款，另一百一十萬元分二次給
    付現金，並持有二百萬元之憑證云云，惟被告丁○○除其中一百五十萬元部分承
    認之外，否認其餘投資金額，而自訴人己○○迄言詞辯論終結之日止，均未能提
    出投資二百萬元之憑證以實其說，此部分主張即屬無據，附此敘明。本件事證明
    確，被告犯行洵堪認定。
二、核被告丁○○所為，係犯刑法第二百十六條、第二百十五條行使業務上文書登載
    不實之罪，被告係利用不知情之會計師為上述犯行，為間接正犯。又被告製作上
    開不實之股東繳款明細表並持以申請公司變更登記之犯行，應為所犯行使之高度
    行為所吸收，該部分犯行不另論罪。另申請公司設立登記，尚須經公務員就所申
    請之事項為實質上之審查，非一經他人申請，公務員即有登載之義務，從而本件
    尚不成立刑法第二百十四條之使公務員登載不實罪。又公司負責人對於登記事項
    ，為虛偽之記載者，依刑法或特別刑法有關規定處罰，為公司法第九條第二項所
    明定，被告丁○○就其製作不實之股東繳款明細表並持以申請公司變更登記之犯
    行，所犯為刑法第二百十六條、第二百十五條行使業務上文書登載不實之罪，已
    如前述，故無庸再論以前揭公司法第九條之規定，附此敘明。爰審酌被告犯罪動
    機、智識程度、手段、目的、所生之危害、犯罪後之態度等一切情狀，量處如主
    文所示之刑，末查被告未曾受有期徒刑以上刑之宣告，此有台灣高等法院檢察署
    刑案紀錄簡覆表及本院被告全國前案紀錄表在卷可徵，雖被告因貪圖一時便利，
    致有所失慮而觸犯刑章，惟此項犯罪情節尚稱輕微，經此教訓後當知所警惕，應
    無再犯之虞，本院認所宣告之刑，以暫不執行為適當，併諭知緩刑三年，以啟自
    新。
乙、無罪部分：
一、自訴意旨略以：自八十年初起，自訴人因受被告丁○○之遊說轉投資於海峽對岸
    ，陸續投資與被告丁○○負責之八國公司，其中自訴人己○○投資二百萬元，戊○○出資一百萬元，並以庚○○之名義二人共計投入二百萬元，乙○○投入一百
    八十萬元，與其父林可璣為名義共計投入二百八十萬元，詎被告丁○○圖謀不法
    利益，未依約定出資，虛懸丙○○、林秀之人頭股東，列名登記占有公司股份及
    股權，獨攬公司經營權，未曾召開股東會及董事會，假造會議紀錄及各類表冊，
    且短報各股東投資股款，侵占自訴人股款，並勾結股東辛○○，私自任命為公司
    總經理，自八十一年五月十八日任職起，長時間配合被告丁○○管理公司業務，
    被告甲○○乃被告丁○○之配偶，任公司監察人，明知違法，不為舉發，應論以
    共犯，因認三人涉嫌共同詐欺、偽造文書、背信及侵占等罪嫌云云。
二、按犯罪事實應依證據認定之，無證據不得推定其犯罪事實。又不能證明被告犯罪
    者，應諭知無罪之判決，刑事訴訟法第一百五十四條、第三百零一條第一項分別
    定有明文。又刑事訴訟上證明之資料，無論其為直接證據或間接證據，均須達於
    通常一般之人均不致於有所懷疑，而得確信其為真實之程度，始得據為有罪之認
    定，若其關於被告是否犯罪之證明未能達此程度，而有合理性懷疑之存在，致使
    無從形成有罪之確信，根據「罪證有疑，利於被告」之證據法則，即不得遽為不
    利被告之認定（最高法院七十六年度台上字第四九八六號判例意旨參照），其以
    情況證據（即間接證據）斷罪時，尤須基於該證據在直接關係上所可證明之他項
    情況事實，本乎推理作用足以確證被告有罪，方為合法，不得徒憑主觀上之推想
    ，將一般經驗上有利被告之其他合理情況逕予排除，此觀諸最高法院三十二年度
    上字第六七號判例意旨亦甚明確。
三、本件自訴人認被告涉有右揭犯行，無非係以上開事實有存款憑條三紙、支票一紙
    、公司變更登記事項卡、股東名冊、公司章程等可資佐證為其論據。
四、訊據被告堅決否認有右揭情事，被告丁○○辯稱：自大陸市場開放，八國公司選
    擇在福建福州以興建房地產為主要業務，與福建省興業銀行、中國第七工程局第
    三建築工程公司簽立合資協議書，築組福建中聯產業投資綜合開發公司（下稱中
    聯公司），自訴人己○○董事、庚○○董事均親自出席簽名參加董事會，多次往
    返兩岸，並經由八國公司在香港設立之八國有限公司之名轉至福州，台北八國公
    司資金都用於中聯公司業務開支，每位股東均親赴福州現場察看並聽取簡報同意
    後才參與投資，嗣因中聯公司遭人中傷破壞，資產全部為中共官方扣押凍結，被
    告丁○○、辛○○等均被限制出境，滯留福州長達二年處理善後，被告甲○○為
    監察人非其配偶等語；被告甲○○辯稱：自訴人有信心並了解後才投資大陸等語
    ；辛○○辯稱：伊後來才參與投資的，伊投資五百萬元，也是受害者等語。經查
    ：被告經營之八國公司於八十年間與設於中國大陸之福建興業銀行、中國第七工
    程局第三建築公司合資籌組中聯公司，計劃於福州市內與建地上三十三層，地下
    三層之環球金融大樓及西湖別墅山莊，先行評估土地使用意向，嗣於八十一年間
    陸續取得中國大陸共核發之中聯公司之報關註冊登記證書、外匯登記證書、外商
    投資企業開立外帳戶批准書、中外合資經營企批准證書、營業執照、資質等級
    證書及外商投資企業法人登記公告，實際從事上揭大樓及別墅山莊之綜合開發和
    經營，有上揭證明文書（附於被告舉證資料第四冊）、西湖別墅山莊建築用地意
    向書、環球水樓建地意向書、合資協議書、環球金融大樓合建契約書（以上附設
    計會審紀要）、西湖別墅山莊投資簡報（以上附於被告舉證資料第二冊）、項目
    可行性研究報告、合作經營申請報告、章程合同、註冊資金驗資報告書、西湖山
    莊土地使用權出讓合同、台商投資開發房地產申請表（以上附於被告舉證資料第
    三冊）、法律顧問協議書、會計師事務所協議書、福建人民保險公司保險協議、
    西湖山莊環球金融大樓說明書、產權持分合同、中聯公司企業廣告（以上附於被
    告舉證資料第五冊）等在卷可稽；堪認被告供稱其在大陸籌組公司投資房地經營
    乙節所言非虛，又自訴人稱其因被告丁○○之遊說由八國公司轉投資中國大陸經
    房地產業，始投資八國公司等語，參以自訴人均供陳去過大陸看過上揭二企劃案
    （參見八十八年七月二十八日訊問筆錄），足徵被告丁○○並無施用詐術、違背
    任務行為或陷自訴人於錯誤之可言。又查，自訴人庚○○稱伊曾看過林秀（參見
    八十八年七月二十八日訊問筆錄），並有林秀出具之借據暨庚○○出具之證明書
    在卷可稽（附於被告舉證資料第一冊），參以自訴人乙○○出席之八國公司八十
    年十月二十五日第一次股東會議記錄內有丙○○之出席簽名（參見偵查卷第三十
    頁），是被告辯稱林秀、丙○○確有其人並非不實；況縱該二人為人頭股東，自
    訴人皆陳與該二人均不相識，則自訴人非因該二人為股東之由而入股，即無陷於
    錯誤之情形。再查，自訴人己○○自承參加過股東會，八十六年三月十一日、三
    月十五日、三月十六日之董事會是由其本人簽名（參見八十八年七月二十八日訊
    問筆錄），而自訴人庚○○曾出席八十二年五月十七日之股東會議，並先於同年
    六月十八日出具終止授權書，復於八十二年七月十二日出具授權書委託丁○○全
    權代表處理八十二年第二次董事會議事宜，有股東會議（參見偵查卷第五十頁）
    、終止授託書、授權書（附於被告舉證資料第十二冊）在卷可按，是自訴人陳稱
    被告丁○○均未召開股東會、董事會云云，即非可信，又自訴人乙○○、戊○○
    均非出名股東，自不得以該二人未曾參與股東或董事會議，率認被告丁○○有何
    偽造文書之情事。另被告丁○○所涉行使業務登載不實文書犯行，固如前述，惟
    自訴人所繳款股均屬八國公司所有，縱被告丁○○將自訴人等所繳股款與登記股
    款有不符之情，僅股東對公司有股份或股款返還之民事請求權，尚不得遽認被告
    丁○○就自訴人溢繳之股款即有侵占之犯行；惟自訴意旨認此部分與前開有罪部
    分有裁判上一罪關係，爰不另為無罪之諭知。至被告辛○○、甲○○同為八國公
    司股東，固兼任該公司經理、監察人之職務，惟未參與被告丁○○就股東繳款明
    細之記載，尚難據此論以俱有犯意之聯絡、行為分擔之共同正犯，此外，復查無
    其他積極證據足資認定有自訴人所指詐欺、侵占、背信之行為，其犯罪自屬不能
    證明，揆諸首揭說明，依法應諭知無罪之判決，以示慎審。
據上論斷，應依刑事訴訟法第三百四十三條，第二百九十九條第一項前段、第三百零
一條第一項、刑法第二百十六條、第二百十五條、第四十一條、第七十四條第一款，
罰金罰鍰提高標準條例第一條前段、第二條，判決如主文。
中    華    民    國      八十九      年      二      月    二十三      日
                                      臺灣臺北地方法院刑一庭
                                          法  官  李  莉  苓
右正本證明與原本無異。
如不服本判決，應於判決送達後十日內，向本院提出上訴狀。
                                          書記官  黃  正  昌
中    華    民    國      八十九      年      三      月       四       日
刑法第二百十六條
行使第二百十條至第二百十五條之文書者，依偽造、變造文書或登載不實事項或使登
載不實事項之規定處斷。
刑法第二百十五條
從事業務之人，明知為不實之事項，而登載於其業務上作成之文書，足以生損害於公
眾或他人者，處三年以下有期徒刑、拘役或五百元以下罰金。


司法院資訊處製作；財團法人民間司法改革基金會備份。
